【裁判字號】    99,上訴,347
【裁判日期】    990420
【裁判案由】    毒品危害防制條例
【裁判全文】
臺灣高等法院刑事判決                 99年度上訴字第347號
上  訴  人  臺灣桃園地方法院檢察署檢察官
被      告  乙○○
指定辯護人  義務辯護人  何威儀律師
被      告  甲○○
指定辯護人  義務辯護人  林仕訪律師
上列上訴人因被告等違反毒品危害防制條例案件，不服臺灣桃園
地方法院98年度訴字第554號，中華民國98年10月7日第一審判決
（起訴案號：臺灣桃園地方法院檢察署97年度偵字第8972號），
提起上訴，本院判決如下：
    主  文
上訴駁回。
    理  由
一、公訴意旨略以：被告甲○○、乙○○與蔡強生（另經臺灣桃
    園地方法院檢察署通緝中）均明知甲基安非他命及MDMA係毒
    品危害防制條例所列管之第二級毒品，不得販賣，竟共同基
    於販賣第二級毒品以營利之單一集合犯意聯絡，由蔡強生出
    資，或以其所持有之0000000000門號單獨對外聯繫，或指揮
    被告乙○○為其聯絡上游藥頭，自民國97年2月1日起，以每
    顆新臺幣（下同）約 110元之價格，接續購入若干顆MDMA後
    ，藏放在被告甲○○、乙○○所共同居住之桃園縣平鎮市○
    ○路○段22號7樓之3住處房間內，欲以每顆 130至150元之價
    格販賣予他人。蔡強生又於同年 3月4日下午2時許，在被告
    甲○○之陪同下，前往桃園縣中壢市○○路與延平路口，由
    蔡強生出資以每兩（換算毒品市場之計重，每兩約35至37.5
    公克）7萬5千元之價格，向不詳身分之人買入9包總重約2兩
    之甲基安非他命（總毛重74.88公克，包裝塑膠袋總重 4.57
    公克）後，於同日下午 3時許，與被告甲○○一起返回上址
    ，交給被告乙○○藏放在與被告甲○○共住之房間內，嗣於
    同日晚間 6時30分許，由臺灣桃園地方法院檢察署檢察官依
    據對蔡強生之監聽現報指揮行政院海岸巡防署海岸巡防總局
    北部地區巡防局及臺北市政府警察局中山分局聯合查緝小組
    逕行搜索，於攻堅過程中，被告乙○○因畏罪，竟將其中 6
    包甲基安非他命（總毛重20.48公克，包裝塑膠袋總重 2.34
    公克）攜往隔壁房間扔出窗外，惟仍為查緝人員自馬路上尋
    回查扣，並在蔡強生所處房間（即被告乙○○、甲○○所住
    房間）內，查扣另 3包甲基安非他命（總毛重54.4公克，包
    裝塑膠袋總重約2.23公克）、125顆MDMA（其上印有M型記號
    ）及 2臺電子磅秤。因認被告乙○○、甲○○共同涉犯毒品
    危害防制條例第4條第2項之販賣第二級毒品MDMA、甲基安非
    他命罪嫌云云。
二、按犯罪事實應依證據認定之，無證據不得認定犯罪事實；不
    能證明被告犯罪者，應諭知無罪之判決，刑事訴訟法第 154
    條第2項、第 301條第1項分別定有明文。故事實之認定，應
    憑證據，如不能發現相當證據，或證據不足以證明，自不能
    以推測或擬制之方法，以為裁判基礎（最高法院40年台上字
    第86號判例意旨參照）。再按刑事訴訟法第161條第1項規定
    ：檢察官就被告犯罪事實，應負舉證責任，並指出證明之方
    法。觀以前開條文立法理由：「為確實促使檢察官負舉證責
    任及防止濫行起訴‥‥檢察官對於被告之犯罪事實，自應負
    提出證據及說明之實質責任。」可知，公訴案件犯罪證據之
    蒐集及提起公訴後，對犯罪事實之舉證責任與指出證明之方
    法，均屬公訴人之職責，原則上法院僅於當事人之主張及舉
    證範圍內進行調查證據，其經法定程序調查證據之結果，認
    已足以證明犯罪事實時，始得為犯罪事實之認定。若其為訴
    訟上之證明，於通常一般人仍有合理之懷疑存在，尚未達於
    可確信其真實之程度者，在該合理懷疑尚未剔除前，自不能
    為有罪之認定。且法院不得以偵查機關關於某種犯罪之調查
    不易，即放棄上開原則之堅持，致有違背刑事訴訟無罪推定
    及嚴格證明之原則。是以，倘檢察官所提出之證據，不足為
    被告有罪之積極證明，或其指出證明之方法，無從說服法院
    以形成被告有罪之心證，基於無罪推定之原則，自應為被告
    無罪判決之諭知（最高法院92年台上字第 128號判例要旨、
    94年度台上字第2033號判決要旨參照）。
三、證據能力部分：
（一）通訊監察錄音之譯文，僅屬依據監聽錄音結果予以翻譯之
      文字，固具文書證據之外觀，但實際上仍應認監聽所得之
      錄音帶或光碟，始屬調查犯罪所得之證物；刑事訴訟法第
      165條之 1第2項所稱之證物，如其蒐證程序合法，並經合
      法調查，自具證據能力。因此檢察官如提出通訊監察錄音
      之譯文為其證據方法，實乃以其監聽所得之錄音帶或光碟
      ，為調查犯罪所得之證物，法院本應依刑事訴訟法第 165
      條之1 所列之方法調查，以判斷該錄音帶或光碟是否與通
      訊監察錄音之譯文相符。而監聽錄音製作之譯文，雖通常
      為偵查犯罪機關單方面製作，然若被告或訴訟關係人對其
      真實性並無爭執，經法院於審判期日提示譯文供當事人辨
      認、表示意見並為辯論者，程序自屬適法（最高法院95年
      度台上字第 295號、96年度台上字第7147號等判決意旨可
      資參照）。查本件就蔡強生所使用之0000000000號行動電
      話依法實施通訊監察，警方依監聽錄音所製作之通訊監察
      譯文，被告乙○○、甲○○及辯護人對前開通訊監察譯文
      係依監聽錄音之內容如實製作，即對譯文形式上之真實性
      並無爭執（見本院99年2月25日準備程序筆錄第5頁），卷
      附之通訊監察譯文又經本院於審理中提示供被告乙○○、
      甲○○及辯護人辨認、表示意見及辯論，故本件卷內之通
      訊監察譯文具有證據能力。
（二）證人廖馬克、蔡強生於審判外之陳述，被告乙○○、甲○
      ○及辯護人於本院準備程序期日、審理中未爭執其證據能
      力，依其陳述作成時之情況並無不當之處，適為本案證據
      ，依刑事訴訟法第159條之5規定，認有證據能力。
四、公訴意旨認被告乙○○、甲○○涉有上述共同意圖販賣而販
    入第二級毒品MDMA、甲基安非他命等犯行，無非係以證人黃
    翊峰之證言、通訊監察錄音光碟及譯文、警方繪製查獲現場
    圖、扣得之上開MDMA及甲基安非他命，且被告甲○○對於扣
    案甲基安非他命之來源前後供述不一等節，為其主要論據。
    惟訊據被告乙○○、甲○○均堅決否認有何公訴意旨所指其
    等與蔡強生共同販入毒品以圖販賣之用之犯行。被告乙○○
    辯稱：伊與蔡強生間之電話通聯，乃為相互協請幫忙代購毒
    品或要求洽詢彼此友人目前毒品行情之過程，未曾共謀販入
    毒品再伺機販售他人，況蔡強生可以自由出入上址處所，無
    須由伊代將毒品藏放該處，且在該處查扣之毒品，均非伊所
    有等語。被告甲○○則辯稱：伊與蔡強生間之電話通聯，僅
    係蔡強生協請幫忙轉交毒品或要求洽詢目前毒品行情之過程
    ，未曾共謀販入毒品再伺機販售他人，另自該處所扣得之甲
    基安非他命，係綽號叫「冰塊」之友人用來抵償欠款欲供己
    施用之毒品等語。經查：
（一）97年 3月4日晚間6時30分，被告甲○○自上址處所甫開門
      正要離去時，即為埋伏於門外之警員查獲，警員隨即進入
      屋內查獲乙○○、蔡強生及扣得9包甲基安非他命、125顆
      MDMA等情，業據被告乙○○、甲○○於警詢時供明，並有
      搜索扣押筆錄及扣押物品目錄表（見偵卷1第6至25頁）、
      警方繪製查獲現場圖（見偵卷一第29頁）在卷可參，且上
      開扣案之結晶粉末9包、顆粒狀藥物125顆，經送內政部警
      政署刑事警察局檢驗結果，分別含有第二級毒品甲基安非
      他命、第二級毒品MDMA成分， 9包甲基安非他命驗餘淨重
      70 公克、MDMA驗餘淨重30.01公克，有該局出具之鑑定書
      可憑（見偵卷2第124至125頁），是上揭扣案之結晶粉末9
      包、顆粒狀藥物125顆，顯分係第二級毒品甲基安非他命
      、第二級毒品MDMA等之事實，洵堪認定。
（二）被訴共同意圖販賣而販入第二級毒品MDMA部分：
      按檢察官提起公訴，應於起訴書記載犯罪事實，刑事訴訟
      法第264條第2項規定甚明，且所謂犯罪事實，即犯罪構成
      事實之意，此項事實並非自然的、歷史的社會事實，而係
      具有刑法上意義且為一定構成要件之事實。因此，檢察官
      既以被告乙○○、甲○○與蔡強生共同基於販賣MDMA以營
      利之單一集合犯意聯絡，自97年2月1日起，接續購入MDMA
      若干顆，認被告乙○○、甲○○涉有接續販入MDMA罪嫌，
      自應於起訴書之犯罪事實內載明被告乙○○、甲○○接續
      販入MDMA之時間、地點、販入多少MDMA等符合犯罪構成要
      件事實之記載，俾使被告乙○○、甲○○知悉起訴範圍而
      得以在法院審判時進行攻擊防禦，始無悖於被告訴訟權保
      障之旨意。惟綜觀起訴書犯罪事實之記載，僅籠統記載被
      告乙○○、甲○○與蔡強生共同基於販賣MDMA以營利之單
      一集合犯意聯絡，由蔡強生出資，或以其所持有之000000
      0000門號單獨對外聯繫，或指揮被告乙○○為其聯絡上游
      藥頭，自97年2月1日起，以每顆約 110元之價格，接續購
      入MDMA若干顆後，藏放在上開住處房間內，欲以每顆 130
      至 150元之價格販賣予他人云云，至於究竟係於何時間、
      地點、由何人出面向何人購入、且購入多少顆MDMA之犯罪
      構成要件之事實俱未敘及，即率指被告乙○○、甲○○涉
      有前揭共同意圖販賣而販入第二級毒品MDMA之罪嫌，已難
      認檢察官有依法善盡其舉證及說明之責任。且遍閱卷附通
      訊監察譯文內容，縱有談及MDMA之情（見偵卷二第88、90
      、92、98頁及偵卷三第62、63、69、70、71、74、84、88
      、89頁），然其內容或為蔡強生自行與被告乙○○、甲○
      ○以外之人流通交易MDMA之經過，或為蔡強生要求攜帶MD
      MA聚會之經過，或為蔡強生向被告乙○○、甲○○協請幫
      忙代購MDMA或要求洽詢目前MDMA行情之經過，其中被告乙
      ○○、甲○○與蔡強生雖有如下內容之通話：「（蔡）有
      沒有辦法跟你朋友先講說拿一個三不魯來看一下，人家要
      試完以後才覺得可不可以耶」、「（曾）要現在現在不行
      耶」、「（蔡）如果說有把握的話，MOTO人家試可以你那
      個更可以阿」（見偵卷三第70頁）‧‧‧；另蔡強生與案
      外人杜廣敏對談時，亦曾表示：「（蔡）…因為我比較放
      心的是阿衛（指被告乙○○）他們自己操盤的東西，他負
      責一部分，所以狀況我都很了解阿，而且這麼多次了」、
      「（杜）那如果28萬的話阿宏（指被告甲○○）那邊就可
      以處理啦…」（見偵卷三第38頁），然由該等通訊監察譯
      文內容觀之，均不足作為認定被告乙○○、甲○○有與蔡
      強生共同謀議販賣MDMA之意圖，更無從據此認定有推由蔡
      強生出資，而共同接續販入MDMA之事實。再者，既然本件
      乃係長期不間斷監聽蔡強生所使用之門號0000000000號行
      動電話，倘若被告乙○○、甲○○涉有被訴共同意圖販賣
      而販入第二級毒品MDMA之犯行，為何通訊監察內容並無呈
      現其等確實購得MDMA回報蔡強生之情，反而僅有詢問MDMA
      來源及價格之言談，既無有何接續購入MDMA之積極事證，
      自尚難以被告乙○○、甲○○與蔡強生有上開電話聯繫之
      內容率而推認已有販入第二級毒品MDMA之事實。況本件扣
      案之 125顆MDMA，係在證人廖馬克之上揭住處查獲，乃證
      人廖馬克所有，被告乙○○、甲○○二人於查獲前三、四
      個月即借住於廖馬克住處廚房正對面房間（即找到搖頭丸
      的那間房間），扣案之MDMA並非被告乙○○、甲○○或蔡
      強生所持有等情，亦經證人廖馬克陳明在卷（見偵卷一第
      60 頁、偵卷2第48頁），尤難以上開扣案之MDMA為被告乙
      ○○、甲○○不利之認定，要無疑義。至於證人即本件查
      獲警員黃翊峰之證詞（見偵卷二第143、157頁），充其量
      只可作為本件查獲前後經過之依據，並不適於作為證明被
      告乙○○、甲○○有無販賣MDMA之意圖或基此目的購入MD
      MA之事實至明，自不足作為被告乙○○、甲○○有何意圖
      販賣而販入MDMA犯嫌之認定依據。
（三）被訴共同意圖販賣而販入第二級毒品甲基安非他命部分：
      扣案之甲基安非他命，蔡強生已堅詞否認為其所有（見偵
      卷1第49頁、偵卷2第44頁），且依證人黃翊峰於檢察官偵
      查中證稱：伊根據現譯機房證據資料，顯示蔡強生準備向
      上游購買安非他命來販賣，故伊與其他警員便去現場埋伏
      ，但未監控到交易過程等情（見偵卷2第143頁），洵無證
      據可得證明蔡強生有公訴意旨所指之以7萬5千元價格，買
      入扣案 9包甲基安非他命之事實，公訴意旨竟率指由蔡強
      生出資，在被告甲○○之陪同下，販入上開甲基安非他命
      ，而認被告乙○○、甲○○與蔡強生有此部分犯行云云，
      實屬無據。而被告乙○○雖坦承於查獲當日有將 6包甲基
      安非他命出窗外，惟辯稱：扣案之 9包甲基安非他命均為
      被告甲○○所有；被告甲○○雖坦承於查獲當日下午1至3
      時將扣案之甲基安非他命拿回查獲地，並以吸食器施用第
      二級毒品甲基安非他命（被告甲○○該次施用第二級毒品
      部分，業經臺灣桃園地方法院以97年度桃簡字第2082號刑
      事簡易判決判處有期徒刑6月，如易科罰金，以新臺幣1千
      元折算 1日確定在案，其持有第二級毒品甲基安非他命之
      低度行為，已為該施用之高度行為所吸收。），惟被告乙
      ○○、甲○○二人均否認共同基於販賣意圖而販入第二級
      毒品甲基安非他命之犯行，被告甲○○並辯稱：自上開處
      所扣得之甲基安非他命，係綽號叫「冰塊」之友人用來抵
      償欠款欲供己施用之毒品等語。至於被告甲○○雖未能陳
      明交付甲基安非他命給伊用以抵債之友人「冰塊」之真實
      姓名、年籍資料或聯絡方法，警方亦未能查明是否有所謂
      「冰塊」其人之相關事項，致無從查證「冰塊」其人，惟
      依常情，除非早已熟識，否則販毒之人，多不欲以真實姓
      名示人，聯絡方式亦甚為隱密，以避免遭檢舉或循線查獲
      ，且毒品之交易，治安機關查緝嚴厲，自須相當隱蔽，毒
      品之上源為保護自己，多以綽號與下游交易，當下游為警
      查獲時，即能截斷上、下游之聯絡管道，故被告所稱其毒
      品來源係綽號「冰塊」之人，尚非全然不可採信。本件既
      乏積極證據足以證明被告乙○○、甲○○涉有此部分犯行
      ，自無由以被告甲○○就「阿國」或「冰塊」之人前後所
      述不一致即遽然推定被告乙○○、甲○○二人有上述犯行
      。
五、綜上所述，本件依檢察官所提出之證據，實無從證明被告乙
    ○○、甲○○涉有前揭犯行。此外，本院復查無其他積極證
    據，足資證明被告乙○○、甲○○有起訴書所指之本件各該
    犯行，因認不能證明被告乙○○、甲○○二人犯罪。
六、檢察官上訴意旨雖以：（一）按販賣毒品罪，並不以販入之
    後復行賣出為構成要件，只須以營利為目的，將毒品購入或
    將之賣出，有一於此，其犯罪即已完成。至意圖販賣而持有
    毒品罪，則係行為人原無販賣營利之意圖，於購入或因其他
    原因取得毒品後，始另行起意販賣營利者而言（最高法院90
    年度臺上字第7782號、95年度臺上字第3574號判決參照）。
    是於本件，真正與販賣毒品罪之構成要件相關之事實，應係
    被告乙○○是否係與蔡強生共同基於販賣第二級毒品MDMA之
    犯意聯絡，向外接續購入第二級毒品MDMA此一事實，至購入
    毒品之次數、各次之數量，應屬犯罪事實之細節，而此等事
    實上之細節原本即有可能因被告之否認犯行、湮滅證據，或
    是其他偵查科技上之限制，而無法得其全貌，自難僅因檢察
    官對此部分之事實無法提出確切之佐證，即遽認檢察官並未
    善盡舉證之責任。至證人廖馬克於偵訊時，自承上開MDMA12
    5 顆為其所有等情，核與同時為警查獲之同案被告林君黛（
    廖馬克之妻）、蔡強生、古詩坪、乙○○等人之供述均不合
    ，顯見證人廖馬克所言應係串證之詞，然原審未查，遽以證
    人廖馬克片面之說詞，即認定扣案毒品與被告乙○○無關，
    亦有可議。（二）依本案之通訊監聽譯文之內容，可知被告
    乙○○、甲○○與蔡強生有上揭犯行，原判決對上開通訊監
    察譯文內容並未勾稽，即遽認上開通訊監察譯文不足佐證被
    告乙○○、甲○○等人之販賣毒品犯行，實嫌速斷。（三）
    被告甲○○自承案發時並無職業、亦無收入（此亦據證人林
    君黛到庭證述明確），自無可能向綽號「冰塊」之人購入本
    案大量之毒品，且蔡強生於97年 3月4日下午2時許，在被告
    甲○○陪同下，前往桃園縣中壢市○○路與延平路口，購買
    甲基安非他命後，於同日下午 3時許，與被告甲○○一起返
    回住處之情，與該日之通訊監察譯文所呈現之內容大致相符
    ，原審判決斷然採信被告甲○○辯稱係向綽號「冰塊」之人
    購入本案毒品之『幽靈抗辯』，亦有未合云云。惟查，原審
    業已就扣案之第二級毒品MDMA 125顆非屬被告二人所有，上
    揭通訊監察譯文「（蔡）我跟你講哦，褲子（指 K他命）不
    是還有80嗎？」、「（洪）沒有，馬克有拿去給人家耶」、
    「（蔡）拿多少？」、「（洪）差不多二十公克左右」云云
    ，惟上揭通訊譯文所提及之毒品「褲子」乃係指第三級毒品
    愷他命（俗稱 K他命），業據被告甲○○供承在卷（見本院
    99年2月25日準備程序筆錄第2頁），並非本件起訴書所指之
    第二級毒品MDMA，故上揭監聽譯文之內容與本案並無關聯性
    ，不足作為被告二人有與蔡強生共同謀議販賣第二級毒品MD
    MA之意圖，已如前述，並記載於原判決理由（見原判決第 4
    至 6頁），至其他檢察官上訴意旨所指，或係對於原判決理
    由已說明之事項，為單純之事實上爭執，或係對原審法院取
    捨證據及證據證明力判斷職權之合法行使，加以爭執，此外
    ，檢察官未再提出其他積極之新證據，故仍不能使本院形成
    被告有罪之心證，是其上訴為無理由，應予駁回。
據上論斷，應依刑事訴訟法第368條，判決如主文。
本案經檢察官李良忠到庭執行職務。
中    華    民    國    99    年    4     月    20    日
                  刑事第七庭  審判長法  官  宋明蒼
                                    法  官  楊智勝
                                    法  官  游紅桃
以上正本證明與原本無異。
如不服本判決，應於收受送達後10日內向本院提出上訴書狀，其
未敘述上訴之理由者並得於提起上訴後10日內向本院補提理由書
（均須按他造當事人之人數附繕本）「切勿逕送上級法院」。
                                    書記官  戴伯勳
中    華    民    國    99    年    4     月    21    日

司法院資訊處製作；財團法人民間司法改革基金會備份。
